【裁判字號】    97,交聲,732
【裁判日期】    970729
【裁判案由】    違反道路交通管理處罰條例聲明異議
【裁判全文】
臺灣士林地方法院交通事件裁定         97年度交聲字第732號
原處分機關  臺北市交通事件裁決所
異  議  人
即受處分人  甲○○
上列異議人因違反道路交通管理處罰條例案件，對於臺北市交通
事件裁決所於民國97年6 月6 日所為之處分（原處分案號：北市
裁三字第裁22-A00000000號）聲明異議，本院裁定如下：
    主  文
異議駁回。
    理  由
一、原處分意旨略以：異議人即受處分人甲○○所有車號FZL-16
    7 號重型機車之駕駛人，於民國97年4 月16日上午8 時12分
    許，在臺北市○○路與民權西路路口，有「機器腳踏車，不
    在規定車道行駛」之違規，故依道路交通管理處罰條例第45
    條第13款規定，處罰緩新臺幣（以下同）600 元等語。
二、聲明異議意旨略以：採證照片內容僅拍攝機車行駛禁行車道
    之片面特寫鏡頭，無法判斷異議人是否因疏失或因避免緊急
    危難而由慢車道行駛至禁行車道，且伊忘記當時之情境，亦
    無法舉證。故此取證照片取樣內容似有瑕疵，有陷人入罪之
    感受且難以令人信服，為此狀請撤銷處分，以免冤抑云云。
三、按道路交通管理處罰條例所指之汽車包括機器腳踏車，又汽
    車駕駛人，爭道行駛而有機器腳踏車不在規定車道行駛之情
    形者，處600 元以上1,800 元以下之罰鍰，道路交通管理處
    罰條例第3 條第8 款、第45條第13款定有明文。次按汽車駕
    駛人，未依規定行駛車道，當場不能或不宜攔截製單舉發者
    ，得以非固定式科學儀器取得證據資料證明其行為違規，記
    明車輛牌照號碼、車型等可資辨明之資料，以汽車所有人為
    被通知人製單舉發，此見同條例第7 條之2 第1 項第7 款、
    第2 項第5 款、第4 項規定即明。
四、查異議人所有車號FZL-167 號重型機車之駕駛人，於97年4
    月16日上午8 時12分許，行駛在臺北市○○路與民權西路路
    口之禁行機車車道，經警以非固定式之科學儀器拍照取得證
    據，並以異議人即汽車所有人為被通知人製單逕行舉發等事
    實，有採證照片及臺北市政府警察局舉發違反道路交通管理
    事件通知單附卷可證，異議人所有車輛違規事證明確，堪予
    認定。原舉發機關逕行舉發，亦與法定程序相符，並無違法
    舉發之情事。
五、異議人雖以前揭情詞置辯，惟按道路交通管理處罰條例所規
    定之裁罰，本屬行政罰之性質，其目的在加強道路交通管理
    ，維護交通秩序，確保交通安全。違反道路交通管理處罰條
    例，就人民課以裁罰，即為達成前開目的，以保障人權。而
    現代社會，人民使用道路頻仍，交通違規案件數量龐大，對
    於違反道路交通管理處罰條例之人民，大抵皆課處罰鍰或記
    點等處罰，屬較輕微之財產罰。故倘若行政機關就違反道路
    交通管理處罰條例之行為，負擔過重之舉證責任，將使違規
    案件之舉發，因過度耗費行政資源，而無效率，反害及整體
    人權之保障。為兼顧行政效率，達成最大之人權保障，司法
    院大法官會議曾以釋字第275 號作成解釋，揭示「人民違反
    法律上之義務而應受行政罰之行為，法律無特別規定時，雖
    不以出於故意為必要，仍須以過失為其責任條件。但應受行
    政罰之行為，僅須違反禁止規定或作為義務，而不以發生損
    害或危險為其要件者，推定為有過失，於行為人不能舉證證
    明自己無過失時，即應受處罰。」藉此舉證責任之分配，提
    昇行政效率，達成最大之人權保障。同此意旨，人民違反法
    律上之義務，而應受行政罰之行為，如係出於緊急避難或正
    當防衛而為，雖非不得阻卻其違法，而予免罰，但就緊急避
    難或正當防衛之情事，則應由人民負舉證之責任，否則仍應
    加以處罰。本件異議人空泛主張其所有車輛於違規時或有緊
    急避難之情事，未敘明緊急避難之經過，且未舉證加以證明
    ，依照前開說明，不能主張免罰。
六、綜上所述，本件異議人所有車輛之駕駛人之違規事證明確，
    原處分機關依據舉發機關之逕行舉發，以予裁罰，核無違誤
    ，異議人猶執前詞，聲明異議，為無理由，應予駁回。
據上論斷，應依道路交通管理處罰條例第87條第2 項，道路交通
案件處理辦法第19條，裁定如主文。
中    華    民    國    97    年    7     月    29    日
                  交通法庭法  官 周群翔
以上正本證明與原本無異。
如不服本裁定，應於送達後5 日內，向本院提出抗告狀。
                          書記官 劉育君
中    華    民    國    97    年    7     月    29    日


司法院資訊處製作；財團法人民間司法改革基金會備份。
